【裁判字號】    98,保險上更(一),3
【裁判日期】    991130
【裁判案由】    給付保險金
【裁判全文】
臺灣高等法院高雄分院民事判決     98年度保險上更(一)字第3號
追 加  原 告  楊博森
              楊奕君
上訴人兼上二
人法定代理人  林淑幸
共 同  訴 訟
代   理   人  莊進祥律師
被 上  訴 人  國華人壽保險股份有限公司
法 定 代理人  謝良瑾（即被上訴人接管人財團法人保險安定基
訴 訟 代理人  黃育德
複 代  理 人  林涵如
上列當事人間請求給付保險金事件，上訴人對於民國97年10月21
日臺灣高雄地方法院97年度保險字第31號第一審判決提起上訴，
經最高法院發回更審，上訴人追加原告及為訴之變更，本院於民
國99年11月17日言詞辯論終結，判決如下：
    主  文
上訴人變更之訴及追加原告之訴均駁回。
變更之訴及追加之訴訴訟費用由上訴人及追加原告連帶負擔。
    事實及理由
一、查，被上訴人之法定代理人已於民國98年2 月13日變更為謝
    良瑾（即被上訴人接管人財團法人保險安定基金之代表人）
    ，茲謝良瑾已具狀聲明承受訴訟，應予准許，合先敘明。
二、按當事人、訴訟標的、訴之聲明三者，為訴之要素。於訴訟
    進行中，原告將訴之要素變更其一，即生訴之變更。又第二
    審法院苟認訴之變更為合法，應專就變更之新訴為裁判，亦
    即第一審之原訴，已因准許變更而視為撤回，該第一審就原
    訴所為之判決，當然失其效力，第二審無須更就該判決之上
    訴為裁判，即第二審法院不得將第一審就原訴所為之判決予
    以維持或廢棄改判。（最高法院71年台上字第3746號判例及
    71年台上字第4014號判例可資參照）。查，上訴人自承：伊
    於原審係本於受益人之身分即自己之權利提起本件訴訟等語
    （見本院更(一)卷第108 頁），於99年5 月5 日始在本院追加
    楊博森、楊奕君為原告，並變更為本於繼承上訴人之夫即追
    加原告之父楊志旺之權利請求（見本院更(一)卷第80頁、108
    頁），則上訴人請求之訴訟標的既已由本於自己之權利變更
    為本於繼承楊志旺之權利，依前揭說明，當屬訴之變更，又
    上訴人於原審既係本於「自己」之權利起訴請求，難謂其起
    訴效力及於追加原告，是上訴人主張伊於原審雖以「受益人
    」之資格起訴請求被上訴人給付保險金，在本院變更以「繼
    承人」之資格請求被上訴人給付保險金，但請求被上訴人給
    付保險金之主體均為上訴人，並非楊志旺，故應僅屬事實變
    更，並非訴之變更，且上訴人起訴之效力及於追加原告云云
    （見本院更(一)卷第104 頁、第144 頁），不足採信。另被上
    訴人同意上訴人為訴之變更及追加楊博森、楊奕君為原告（
    見本院更(一)卷第80、109 頁），依民事訴訟法第255 條第1
    項第1 款之規定，上開變更及追加之訴均屬合法，應予准許
    。上開變更之訴既屬合法，依首揭說明，本院僅就變更及追
    加原告之訴為審理，併予明。
三、本件上訴人及追加原告主張：訴外人楊志旺自79年11月起至
    94年間止，陸續向被上訴人投保如附表「保險契約名稱及內
    容」欄所示之保險。楊志旺於94年12月13日在高雄縣岡山鎮
    發生車禍（下稱系爭車禍），受有頭部外傷併顱內出血等傷
    害，經治療後，因腦部受傷罹患「器質性精神病」，性情大
    變，無法辨識親屬，走路失去平衡感、常跌倒，大小便失禁
    ，精神常有失神狀態，且有幻聽及幻覺情形，需人長期照料
    ，醫師告知以現代技術無法痊癒，並經原審以95年禁字第13
    8 號民事裁定宣告禁治產，嗣楊志旺於96年5 月27日發生病
    變，送醫後不治死亡。又楊志旺因系爭車禍後之身心狀態，
    已達如附表所示保險契約所約定之第1 級全殘程度，並於生
    前向被上訴人申請如附表「楊志旺申請理賠金額」欄所示之
    金額，惟被上訴人認定楊志旺係屬第2 級殘廢，僅給付如附
    表「被上訴人已理賠楊志旺金額」欄所示之金額，尚有「上
    訴人及追加原告請求金額」欄所示之金額共292 萬元（12萬
    元+100萬元+180萬元=292萬元）未給付，上訴人及追加原告
    係楊志旺之繼承人，爰依如附表所示之保險契約及繼承之法
    律關係，提起本件訴訟等語。聲明求為判決：(一)原判決（除
    確定部分外），關於駁回上訴人林淑幸後開第二項請求廢棄
    。(二)被上訴人應給付上訴人及追加原告292 萬元，及自97年
    5 月17日起至清償日止按年息5%計算之利息。(三)第一審廢棄
    部分、第二審及發回更審之訴訟費用均由被上訴人負擔。
四、被上訴人則以：(一)上訴人追加楊博森及楊奕君為原告，並本
    於繼承楊志旺之權利為本件之請求，係為訴之變更，而非單
    純僅為事實之變更。(二)如上訴人及追加原告主張楊志旺已達
    第1 級全殘程度屬實，則依其等主張楊志旺早已於95年9 月
    28日申請第1 級全殘理賠時，即已符合如附表所示保險契約
    之第1 級全殘理賠情形，上訴人及追加原告遲至99年5 月5
    日始本於繼承楊志旺之權利為本件請求，已罹於保險法第65
    條所規定之2 年時效。(三)楊志旺向被上訴人申請第1 級全殘
    理賠後，被上訴人即派所屬理賠人員親自探視楊志旺，認依
    楊志旺當時狀況顯與如附表所示保險契約所約定之第1 級全
    殘情形不符，楊志旺遂改以部分殘申請理賠，經被上訴人核
    定為殘廢第3 等級，故就如附表編號1.、2.所示保險契約部
    分，給付80% 之部分殘理賠金。又附表編號3.之「長期安養
    終身附約」包含完全殘廢安養保險金、完全殘廢扶助保險金
    ，其中完全殘廢安養保險金需以被保險人達於全殘程度為給
    付條件，楊志旺未達全殘，且扶助保險金30萬元需以被保險
    人於附約有效期間內且於90天後每屆保單週年日仍生存者為
    條件，楊志旺於96年5 月27日死亡，未屆保單週年日96年9
    月21日（訂約日為93年9 月21日），與上開保險契約之約定
    不符。何況楊志旺曾於96年5 月3 日，以左眼神經萎縮為由
    ，申請部分殘廢安養金給付525,000 元，被上訴人已於同年
    6 月22日核定給付，現上訴人及追加原告又主張楊志旺係符
    合第1 級全殘，顯有矛盾等語置辯。答辯聲明求為判決：(一)
    上訴、變更及追加原告之訴均駁回。(二)第一、二審訴訟費用
    由上訴人及追加原告負擔。
五、兩造不爭執事項如下:
  (一)上訴人之夫、追加原告之父楊志旺於94年12月13日中午11時
    45 分 許，在高雄縣岡山鎮○○路發生系爭車禍，受有頭部
    外傷併顱內出血、左側鎖骨骨折、左足踝開放性骨折及左足
    踝開放性傷口之傷害，治療後遺有器質性精神病，經原審於
    95年9 月19日以95年度禁字第138 號裁定宣告為禁治產人，
    並由上訴人擔任監護人。嗣楊志旺於96年5 月27日上午10時
    20分許，因血栓性肺栓塞、左足踝開放性骨折、頭部外傷併
    顱內出血死亡，並有診斷證明書、原審95年禁字第138 號民
    事裁定、相驗屍體證明書在卷可稽。
  (二)楊志旺之繼承人有上訴人、追加原告楊博森、楊奕君，其等
    僅向原審聲請限定繼承，未聲請拋棄繼承，且尚未為遺產分
    割，並有原審回函及民事裁定在卷可稽（見本院更(一)卷第52
    、55頁）。
  (三)楊志旺分別於如附表所示之「投保日期」與被上訴人簽訂如
    「保險契約名稱及內容」欄所示之保險契約及附約，其中編
    號1.部分之保險契約（見原審卷第47頁）之「滿期、生存、
    祝壽保險金或生存年金」之受益人為楊志旺本人，「被保險
    人（即楊志旺）身故時」之受益人依序為上訴人、楊博森、
    楊奕君；編號2.部分殘廢理賠之受益人為楊志旺本人，「被
    保險人（即楊志旺）身故時」之受益人是上訴人、楊博森、
    楊奕君（見本院更(一)卷第60、61頁）；編號3.部分之保險契
    約（見原審卷第50頁）之「滿期、生存、祝壽保險金或生存
    年金」之受益人空白，「被保險人（即楊志旺）身故時」之
    受益人為上訴人，意即上開保險契約之殘廢理賠受益人係楊
    志旺本人，楊志旺生前已就系爭車禍，以附表所示之保險契
    約向被上訴人申請殘廢理賠，被上訴人已理賠如附表「被上
    訴人已理賠楊志旺金額」欄所示之金額，如上訴人及追加原
    告主張有理由時，其等得請求被上訴人理賠之金額為292 萬
    元及其利息。
六、兩造爭執事項如下: (一)上訴人及追加原告依如附表所示保險
    契約及繼承之法律關係，請求被上訴人給付292 萬元及其利
    息，是否已罹於保險法第65條所規定之2 年時效? (二)楊志旺
    因系爭車禍所受之傷害，是否已達附表編號1.、2.所示保險
    契約及附約所約定之第l 級全殘程度？(二)楊志旺因系爭車禍
    所受之傷害，是否已達如附表編號3.所示長期安養終身附約
    所約定之完全殘廢程度？上訴人請求該附表編號3.長期安養
    終身附約完全殘廢安養保險金150 萬元及完全殘廢扶助保險
    金30萬元，有無理由？茲就此爭執事項分述如下:
（一）上訴人及追加原告依如附表所示保險契約及繼承之法律關
      係，請求被上訴人給付292 萬元及其利息，是否已罹於保
      險法第65條所規定之2 年時效?
    1.按由保險契約所生之權利，自得為請求之日起，經過2 年
      不行使而消滅，保險法第65條定有明文。
    2.本件上訴人及追加原告主張楊志旺因系爭車禍，符合如附
      表所示保險契約之第1 級全殘情形等語，為被上訴人所否
      認。茲縱認楊志旺符合如附表所示保險契約之第1 級全殘
      情形，惟查，上訴人及追加原告主張楊志旺於系爭車禍發
      生後即95年9 月28日，已依附表所示之保險契約申請第1
      級全殘理賠，因被上訴人認為楊志旺不符合第1 級全殘之
      情形，原受僱於被上訴人之陳春燕遂再拿理賠給付申請書
      給上訴人，由上訴人代理楊志旺蓋章申請部分殘理賠等情
      （見本院更(一)卷第109 頁），為被上訴人所不爭執，並有
      理賠給付申請書影本在卷可稽（見原審卷第53及55頁、第
      52及54頁），準此，楊志旺雖曾於95年9 月28日向被上訴
      人申請第1 級全殘理賠，惟因被上訴人認為其不符合第1
      級全殘之情形，遂另申請改為部分殘理賠，且被上訴人已
      將部分殘之理賠金給付與楊志旺，是楊志旺於申請改為部
      分殘理賠時，應認其已同時撤回第1 級全殘理賠之申請，
      視同未申請。且其於申請第1 級全殘理賠被拒後，亦未於
      6 個月內起訴，故其請求權時效亦視為未中斷。再者，楊
      志旺曾於95年9 月28日申請第1 級全殘理賠，因被上訴人
      認為其不符合第1 級全殘之情形，始改申請部分殘理賠，
      是如認楊志旺可申請第1 級全殘理賠，其全殘理賠請求權
      時效，至遲應自95年9 月28日起算，且上訴人及追加原告
      於本院自承：請求按第1 級「全殘」理賠給付之保險理賠
      事由，與楊志旺生前請求「部分殘」理賠給付之保險理賠
      事由係均相同等語（見本院更(一)卷第98頁），是楊志旺之
      全殘理賠請求權時效，自95年9 月28日起算，至97年9 月
      27日止已罹於2 年時效，上訴人及追加原告遲至99年5 月
      5 日始本於繼承楊志旺之請求權請求，顯已罹於時效，故
      被上訴人辯稱：上訴人及追加原告所主張之請求權，已罹
      於保險法第65條所規定之2 年時效等語，尚堪採信。從而
      上訴人及追加原告本於如附表所示之保險契約及繼承之法
      律關係，請求被上訴人給付上訴人及追加原告292 萬元，
      及自97年5 月17日起至清償日止按年息5%計算之利息，應
      屬無據。
（二）上訴人及追加原告於本件所主張之請求權既已罹於2 年時
      效，則就其餘爭執點即無再論述之必要，故不予論述，併
      此明。
七、綜上所述，上訴人及追加原告本於如附表所示之保險契約及
    繼承之法律關係，請求被上訴人給付上訴人及追加原告292
    萬元，及自97年5 月17日起至清償日止按年息5%計算之利息
    ，為無理由，不予准許。
八、本件上訴人及追加原告所主張之請求權，既已罹於時效，則
    上訴人請求傳訊財團法人義大醫院醫師楊志偉證明其在楊志
    旺96年2 月14日之病歷上記載「come alon 」係何意思，本
    院認已無再傳訊證人楊志偉之必要，故不予傳訊，併此明
    。
九、據上論結，本件上訴人變更之訴及追加原告之訴均為無理由
    ，依民事訴訟法第85條第2 項，判決如主文。
中    華    民    國    99    年    11    月    30    日
                            民事第三庭
                                審判長法官  張國彬
                                法      官  吳登輝
                                法      官  鄭月霞
以上正本證明與原本無異。
如對本判決上訴，須於判決送達後20日內向本院提出上訴狀，其
未表明上訴理由者，應於上訴後20日內向本院提出上訴理由書（
均須按他造當事人之人數附繕本）。上訴時應提出委任律師或具
有律師資格之人之委任狀，並依附註條文規定辦理。如委任律師
提起上訴者，應一併繳納上訴審裁判費。
中    華    民    國    99    年    11    月    30    日
                                書  記  官  白  蘭
附註：
民事訴訟法第466 條之1 ：
對於第二審判決上訴，上訴人應委任律師為訴訟代理人，但上訴
人或其法定代理人具有律師資格者，不在此限。
上訴人之配偶、三親等內之血親、二親等內之姻親，或上訴人為
法人、中央或地方機關時，其所屬專任人員具有律師資格並經法
院認適當者，亦得為第三審訴訟代理人。
第1 項但書及第2 項情形，應於提起上訴或委任時釋明之。
附表
┌──┬──────┬────┬────────┬────┬─────┬─────┬────┐
│    │ 投保日期   │保單號碼│保險契約名稱及內│保額(新 │上訴人及追│被上訴人已│上訴人及│
│編號│            │        │容              │台幣)   │加原告主張│理賠楊志旺│追加原告│
│    │            │        │                │        │楊志旺申請│金額      │請求金額│
│    │            │        │                │        │理賠金額  │          │        │
├──┼──────┼────┼────────┼────┼─────┼─────┼────┤
│ 1. │89年11月13日│C0000000│定期終身壽險    │10萬元  │ 10萬元   │   10萬元 │        │
│    │            │        ├────────┼────┼─────┼─────┼────┤
│    │            │        │附加傷害特約（意│60萬元  │ 60萬元   │   48萬元 │ 12萬元 │
│    │            │        │外險）－須達全殘│        │          │          │        │
│    │            │        │程度            │        │          │          │        │
├──┼──────┼────┼────────┼────┼─────┼─────┼────┤
│ 2. │91年11月22日│KGI-0343│ 意外險（團保） │500 萬元│  500萬元 │  400萬元 │ 100萬元│
│    │            │00-00000│ －需達全殘程度 │        │          │          │        │
│    │            │7-5867  │                │        │          │          │        │
├──┼──────┼────┼────────┼────┼─────┼─────┼────┤
│ 3. │93年09月21日│DB026697│新終身壽險      │50萬元  │   50萬元 │   50萬元 │        │
│    │            │        ├────────┼────┼─────┼─────┼────┤
│    │            │        │長期安養終身附約│150萬元 │ 180萬元  │   0元    │ 180萬元│
│    │            │        │（需達完全殘廢程│        │          │          │        │
│    │            │        │度，且於90天後每│        │          │          │        │
│    │            │        │屆保單週年日仍生│        │          │          │        │
│    │            │        │存者，加給扶助保│        │          │          │        │
│    │            │        │險金給付30萬元）│        │          │          │        │
└──┴──────┴────┴────────┴────┴─────┴─────┴────┘

司法院資訊處製作；財團法人民間司法改革基金會備份。
